【裁判字號】    97,簡,515
【裁判日期】    980210
【裁判案由】    勞保
【裁判全文】
臺北高等行政法院判決
                                       97年度簡字第515號
原      告  甲○○
被      告  勞工保險局
代  表  人  乙○○總經理）住.
上列當事人間因勞保事件，原告不服行政院勞工委員會中華民國
97年7 月25日勞訴字第0970015734號訴願決定，提起行政訴訟。
本院判決如下：
    主  文
原告之訴駁回。
訴訟費用由原告負擔。
    事  實
壹、事實概要：
    緣王美玲於民國（下同）93年4 月21日自前一投保單位退保
    ，96年2 月5 日再由高雄市冰果服務職業工會申報加保，96
    年7 月31日因肝衰竭併肝昏迷死亡，其受益人即原告申請王
    美玲死亡給付喪葬津貼10個月。經被告審查，以王美玲於加
    保前後均密集住院治療，其加保當時狀況明顯無法勝任一般
    勞作，亦無任何具體從業、領薪證明資料可稽，難以認定其
    加保當時確有實際從業之能力與事實，應不得由該職業工會
    加保，被告依勞工保險條例第24條之規定，以97年1 月25日
    保承職字第09760017210 號函（下稱原處分）核定，自96年
    2 月5 日起取消其投保資格，已繳之保險費依同條例第16條
    第2 項規定不予退還，王美玲死亡係93年4 月21日自前一投
    保單位退保後發生之事故，不符同條例第19條第1 項之請領
    規定；且王美玲死亡日距前一單位退保日已逾1 年亦不符合
    同條例第20條規定之適用，所請王美玲死亡給付喪葬津貼應
    不予給付。原告不服，向勞工保險監理委員會（下稱監理會
    ）申請審議，經該會以97年5 月7 日97保監審字第0981號審
    定書審定申請審議駁回，提起訴願，亦遭駁回，遂向本院提
    起行政訴訟。
貳、兩造聲明：
一、原告聲明：
(一)訴願決定及原處分均撤銷。
(二)被告應給付喪葬津貼10個月共新台幣18萬3千元。
二、被告聲明：
    原告之訴駁回。
參、兩造之陳述：
一、原告主張之理由：
(一)勞保及農保均屬社會保險，宗旨是照顧弱勢勞工及農民，非
    商業保險，依行政程序法第9 條及第36條規定，行政機關就
    該管行政程序，應於當事人有利及不利情形，一律注意。本
    件爭議為「帶病投保」，被告似乎未為有利當事人之判定。
(二)王美玲於80年2 月1 日加入農保至92年10月退保（美濃農會
    ），嗣於96年2 月5 日加保勞保，96年7 月31日因「肝衰竭
    併肝昏迷」死亡。王美玲於89年8 月9 日至89年8 月17日至
    國軍左營醫院住院，病因為慢性肝炎及胃炎，陸續因肝疾於
    高雄臨海醫院、佛公醫院住院就診直到91年9 月。依「帶病
    投保」的定義，王美玲於89年8 月至國軍左營醫院就診肝疾
    時，已在農保有效期間發病，死亡時亦在勞保有效期間，符
    合勞工保險條例第19條第1 項，於保險效力開始後，停止前
    發生保險事故者，得依本條例規定，請領保險給付。被告以
    王美玲中斷保險3 年再加保，冠上帶病投保之名，不查80年
    至92年共12年之農保年資，違反行政程序法第9 條規定，亦
    誤解勞工保險條例之宗旨，此亦為86年相同案例最後判受益
    人勝訴之原因。
(三)原告係申請喪葬津貼，而非申請死亡津貼。王美玲雖於92年
    10月退保，但美濃農會卻持續扣款（農健保）至95年，被告
    亦在96年2 月至96年8 月收費，繳了13年保費卻得到這樣結
    果。
(四)肝癌或肝硬化非數日、數月之潛伏而生，王美玲原為農保被
    保險人，92年因遭人冒用為人頭負責人，依法必須強制退保
    （農保），雖中斷3 年多再加入勞保，因勞工及農民均是弱
    勢基層，兩者業務均由被告承辦，故應受保障。
(五)勞工保險條例第19條第1 項所謂保險效力開始後、停止前發
    生「保險事故」得請領保險給付之規定，只規定「發生保險
    事故」即予給付，並不問「發生保險事故」之原因起於何時
    ，因此雖有保險事故之原因時未投保，但只要「保險事故」
    發生時已投保，便應給付。何況，王美玲發生肝疾時為農保
    有效期間，死亡時為「勞保」有效期間，故無「帶病投保」
    的因素。
(六)行政院勞工委員會92年11月3 日勞保二字第0920055107號函
    ，軍保或公保被保險人轉投勞保者因同一傷病致殘或死亡，
    得請領保險給付。此標準農保轉投勞保亦應一視同仁。
二、被告主張之理由：
(一)按勞工保險條例第6 條第1 項規定：「年滿15歲以上，60歲
    以下之左列勞工，應以其雇主或所屬團體或所屬機構為投保
    單位，全部參加勞工保險為被保險人：．．．7 、無一定雇
    主或自營作業而參加職業工會者。．．．」、第16條第2 項
    規定：「勞工保險之保險費一經繳納，概不退還。但非歸責
    於投保單位或被保險人之事由所致者，不在此限。」、第19
    條第1 項規定：「被保險人或其受益人，於保險效力開始後
    ，停止前發生保險事故者，得依本條例規定，請領保險給付
    。」、第20條規定：「被保險人在保險有效期間所發生之傷
    病事故，於保險效力停止後，必須連續請領傷病給付或住院
    診療給付者，1 年內仍可享有該項保險給付之權利；．．．
    。被保險人依前項規定連續請領保險給付期間內，因同一傷
    病及其引起之疾病致殘廢或死亡者，仍得請領殘廢給付或死
    亡給付。其非因病癒而經保險人自設或特約醫院同意出院後
    ，在保險效力停止之日起1 年內，因同一傷病及其引起之疾
    病致殘廢或死亡者亦同。」、第24條規定：「投保單位故意
    為不合本條例規定之人員辦理參加保險手續，領取保險給付
    者，保險人應依法追還；並取消該被保險人之資格。」、第
    63條規定：「被保險人死亡時，按其平均月投保薪資，給與
    喪葬津貼5 個月。遺有配偶、子女及父母、祖父母或專受其
    扶養之孫子女及兄弟、姊妹者，並給與遺屬津貼；其支給標
    準，依左列規定：1 、．．．」為勞工保險條例第6 條第1
    項第7 款、第16條第2 項、第19條第1 項、第20條、第24條
    及第63條分別定有明文。
(二)原告之妹王美玲於96年2 月5 日由高雄市冰果冷飲服務職業
    工會申報加保，同年7 月31日因肝衰竭併肝昏迷死亡，其受
    益人即原告申請王美玲死亡給付。經被告審查，據原告稱，
    其妹於96年2 月5 日出院當日至原告自營之冰品店幫忙工作
    ，每日工資600 元，無工作、領薪紀錄可稽。復據國軍左營
    總醫院、健仁醫院病歷及中央健康保險局函送王美玲之住診
    就醫記錄明細表載：王君於95年10月16日至95年10月24日、
    96年1 月24日至96年2 月5 日及96年3 月12日至96年3 月21
    日期間斷續住院診療。又據被告所屬特約醫師就王君病歷審
    查，審查意見為，王美玲於96年2 月5 日前後多次因酒精性
    肝硬化併黃疸肝昏迷而住院，計96年1 月份住院21天，當時
    黃疸指數高達8.45，血清白蛋白值僅2.7 ，鉀離子濃度僅2.
    74，其病況已達住院治療程度，明顯無法新任從事一般勞作
    。綜上，王美玲加保前後均密集住院治療，且其加保當時身
    體狀況明顯無法勝任一般勞作，亦無任何具體從業、領薪證
    明資料可稽，難謂其加保後有實際從業之能力與事實，不得
    由該工會申報加保，被告乃依勞工保險條例第24條規定，以
    97年1 月25日保承職字第09760017210 號函知工會副知原告
    核定自96年2 月5 日起取消王美玲被保險人資格，並否准所
    請本人死亡給付。
(三)查勞工保險係在職保險，應有實際從事工作獲得報酬之事實
    ，方得以其雇主或所屬機構團體為投保單位參加勞工保險，
    揆諸勞工保險條例第6 條至第11條規定自明。原告雖出具其
    妹於96年2 月至96年8 月於高雄市冰果冷飲服務職業工會之
    繳費收據，惟僅能證明其有繳費之實，仍無法佐證其有從業
    事實。被告於審核給付案件時，除以被保險人或受益人檢附
    之保險資料、診斷書等書面資料予以審核外，如有必要，亦
    須另外徵詢所屬專科醫師意見或實地派員訪查瞭解實情等，
    故勞工保險條例第28條規定被告得調查有關之文件、必要之
    相關病歷等。另在無法確定傷病之發生與執行職務是否有關
    時，尚須審酌相關病歷檢查報告、訪查報告及特約專科醫師
    提供之專業意見等，以為審核之依據。稽之被告前向臨海醫
    院、國軍左營總醫院、健仁醫院及中央健康保險局調閱之王
    美玲應診病歷資料及門診住院就醫記錄明細表送所屬特約專
    科醫師審查，其審查意見為：「王女士於96年2 月5 日前後
    多次因酒精性肝硬化併黃疸肝昏迷而住院，計96年1 月份住
    院21天，當時黃疸指數高達8.45，血清白蛋白值僅2.7 ，鉀
    離子濃度僅2.74，其病況已達住院治療程度，明顯無法新任
    從事一般勞作。」此有被告所屬特約專科醫師審查意見表影
    本附原處分卷可稽。綜上，難謂原告之妹96年2 月5 日由高
    雄市冰果冷飲服務職業工會加保時有從事工作之事實及能力
    ，被告所為自是日取消王美玲被保險人資格並否准保險給付
    ，並無不合。
    理  由
甲、程序方面：
    本件訴訟標的之價額在新臺幣（下同）20萬元以下，依行政
    訴訟法第229 條第2 項、第1 項第2 款規定及司法院92年9
    月17日院台廳行一字第23681 號令，應適用簡易程序，本院
    並依同法第233 條第1 項規定，不經言詞辯論，逕行裁判。
乙、實體方面：
壹、兩造不爭之事實及兩造爭點：
    如事實概要欄所述之事實，業據提出勞工保險死亡給付申請
    書、本人死亡受理編審清單為証，為兩造所不爭執，堪信為
    真，兩造爭點厥為：王美玲於96年2 月5 日加保時有無從事
    工作之事實及能力？
貳、本院之判斷：
一、本件應適用之法條與法理：
（一）勞工保險條例第6 條第1 項規定：「年滿15歲以上，60歲
    以下之左列勞工，應以其雇主或所屬團體或所屬機構為投保
    單位，全部參加勞工保險為被保險人：．．．7 、無一定雇
    主或自營作業而參加職業工會者。．．．」
（二）勞工保險條例第8 條規定：「實際從事勞動之雇主始得準
      用本條例之規定參加勞工保險。」
（三）勞工保險條例第16條第2 項規定：「勞工保險之保險費一
      經繳納，概不退還。但非歸責於投保單位或被保險人之事
      由所致者，不在此限。」
（四）勞工保險條例第19條第1 項規定：「被保險人或其受益人
      ，於保險效力開始後，停止前發生保險事故者，得依本條
      例規定，請領保險給付。」
（五）勞工保險條例第20條規定：「被保險人在保險有效期間所
      發生之傷病事故，於保險效力停止後，必須連續請領傷病
      給付或住院診療給付者，1 年內仍可享有該項保險給付之
      權利；．．．。被保險人依前項規定連續請領保險給付期
      間內，因同一傷病及其引起之疾病致殘廢或死亡者，仍得
      請領殘廢給付或死亡給付。其非因病癒而經保險人自設或
      特約醫院同意出院後，在保險效力停止之日起1 年內，因
      同一傷病及其引起之疾病致殘廢或死亡者亦同。」
（六）勞工保險條例第24條規定：「投保單位故意為不合本條例
      規定之人員辦理參加保險手續，領取保險給付者，保險人
      應依法追還；並取消該被保險人之資格。」
（七）勞工保險條例第63條規定：「被保險人死亡時，按其平均
      月投保薪資，給與喪葬津貼5 個月。遺有配偶、子女及父
      母、祖父母或專受其扶養之孫子女及兄弟、姊妹者，並給
      與遺屬津貼；其支給標準，依左列規定：1 、．．．」。
二、被告得以原告未能舉証被保險人有實際從事工作，而取消被
    保險人之投保資格：
（一）按勞工保險，旨在保障勞工生活，促進社會安全，故被保
      險之勞工為強制保險，被保險人之範圍應以勞工保險條例
      第6條第1項規定之「合法勞工」為限。又「當事人主張事
      實須負舉證責任，倘其所提出之證據不足為主張事實之證
      明，自不能認其主張之事實為真實」，行政法院（現改制
      為最高行政法院）36年判字第16號判例著有明文，本件原
      告既主張被保險人王美玲君加保後有實際從事工作之事實
      ，而為勞工保險條例第6 條第1 項規定之合法勞工，即應
      自負舉証責任。
（二）本件經查王美玲於93年4 月21日自前一投保單位退保，96
      年2 月5 日再由高雄市冰果服務職業工會申報加保，96年
      7 月31日因肝衰竭併肝昏迷死亡，據原告稱，其妹於96年
      2 月5 日出院當日至原告自營之冰品店幫忙工作，每日工
      資600 元，無工作、領薪紀錄可稽。復據國軍左營總醫院
      、健仁醫院病歷及中央健康保險局函送王美玲之住診就醫
      記錄明細表載：王君於95年10月16日至95年10月24日、96
      年1 月24日至96年2 月5 日及96年3 月12日至96年3 月21
      日期間斷續住院診療。經被告向臨海醫院、國軍左營總醫
      院、健仁醫院及中央健康保險局調閱王美玲應診病歷資料
      及門診住院就醫紀錄明細表送該局特約專科醫師審查，其
      審查意見為：「王女士於96年2 月5 日前後多次因酒精性
      肝硬化併黃疸肝昏迷而住院，計96年1 月份住院21天，當
      時黃疸指數高達8.45，血清白蛋白值僅2.7 ，鉀離子濃度
      僅2.74，其病況已達住院治療程度，明顯無法新任從事一
      般勞作。」有審查意見表影本附原處分卷可稽，該判斷已
      敘明其認定被保險人於投保當時無法從事工作之理由，且
      該專業判斷並非基於錯誤之資訊，亦未違反法定正當程序
      、一般公認之價值判斷、不當連結之禁止、平等原則、公
      益原則，難謂有何違法之處。原告自應舉証証明被保險人
      於加保時確有從事工作。
（三）原告雖提出王美玲96年2 月至96年8 月高雄市冰果冷飲服
      務職業工會繳費收據，主張王君有從業事實，並主張依司
      法院釋字第609 號解釋意旨，被保險人縱使帶病投保，亦
      應核發死亡給付，且被王君雖在92年10月退保，但美濃農
      會持續扣款（農健保）至95年，且上繳國庫，王君死亡時
      仍在農保、勞保有效期間內，王君繳了13年保費卻得到如
      此結果，被告顯比保險公司還要惡劣云云，惟查：
    １、王美玲96年2 月至96年8 月高雄市冰果冷飲服務職業工
        會繳費收據，僅能證明其有繳費之實，仍無法佐證其有
        從業事實，當時王君病況已達住院治療程度，明顯無法
        新任從事一般勞作，被告自得以原告未能舉証被保險人
        有實際從事工作，而取消被保險人之投保資格。
    ２、司法院釋字第609 號解釋意旨係認被告「以各該傷病須
        在保險有效期間發生為條件，其受益人始得請領死亡給
        付，乃對於受益人請領死亡保險給付之權利，增加勞工
        保險條例所無之限制」，係指被保險人雖帶病投保，但
        死亡時係勞保有效期間內。惟本件王美玲於96年2 月5
        日由高雄市冰果服務職業工會申報加保時已無工作能力
        經被告取消其勞保之被保險人資格，其死亡時並非勞保
        有效期間內，並無該號解釋之適用。且本件被保險人死
        亡時距離上一個勞保退保日（93年4 月21日）已逾1 年
        ，縱因上一個勞保中同一傷病引起之死亡，亦無同條例
        第20條規定之適用，原告亦不得再請求死亡給付。
    ３、至美濃農會是否持續扣款（農健保）至95年，王君死亡
        時是否仍在「農保」有效期間內，係「得否依農保請求
        給付或退款」之問題，與系爭勞保之死亡給付無關。
三、綜上，原告無法舉証証明王美玲由高雄市冰果冷飲服務職業
    工會加保之時確有從事工作之事實及能力，被告核定自96年
    2 月5 日起取消王美玲勞保投保資格，已繳之保險費依同條
    例第16條第2 項規定不予退還，並否准原告所請本人死亡給
    付喪葬津貼，並無違誤。
四、從而，原處分並無不法，訴願決定予以維持，亦稱正確。原
    告徒執前詞，訴請撤銷，為無理由，應予駁回。
參、兩造其餘攻擊防禦方法均與本件判決結果不生影響，故不逐
    一論述，併此敘明。
據上論結，本件原告之訴為無理由，爰依行政訴訟法第236條、
第195第1項後段、第98條第1項前段，判決如主文。
中    華    民    國    98    年     2    月   10     日
                  臺北高等行政法院第三庭
                                  法  官  畢乃俊
上為正本係照原本作成。
本件以訴訟事件所涉及之法律見解具有原則性者為限，始得於本
判決送達後20日內向本院提出上訴狀並表明上訴理由，如已於本
判決宣示後送達前提起上訴者，應於判決送達後20日內補具上訴
理由（均按他造人數附繕本），且經最高行政法院許可後方得上
訴。
中    華    民    國    98    年     2    月   10     日
                                  書記官  簡信滇


司法院資訊處製作；財團法人民間司法改革基金會備份。
